最高法院民事裁定　　　　　　　　　　111年度台抗字第143號
再 抗告 人　蔡進耀
代　理　人　謝樹藝律師
上列再抗告人因與臺灣土地銀行股份有限公司間請求清償借款強
制執行事件，對於中華民國110年2月18日臺灣高等法院臺南分院
裁定（110年度重抗字第1號），提起再抗告，本院裁定如下：
    主  文
原裁定廢棄，應由臺灣高等法院臺南分院更為裁定。    
   理  由
    本件相對人執臺灣臺南地方法院108年度重訴字第302號民事
確定判決為執行名義，向臺灣臺北地方法院聲請就再抗告人之薪
資債權在新臺幣（下同）1360萬4981元本息之範圍內強制執行，
經該法院囑託臺灣雲林地方法院（下稱雲林地院）民事執行處（
下稱執行法院）執行再抗告人對於第三人國立雲林科技大學（下
稱雲科大）之薪資債權，執行法院於民國109年5月25日對雲科大
核發扣押命令，命雲科大就再抗告人對雲科大之每月薪資債權1/
3部分予以扣押，並於同年6月10日將該薪資債權移轉予相對人（
案號：109年度司執助第404號）。嗣執行法院將上開命扣押及移
轉之每月薪資債權額變更為「超過4萬4598 元之薪資部分」，於
同年8月26日再變更為「每月薪資所得1/3部分」（下稱系爭處分
）。再抗告人以：伊對母蔡朱素英、配偶黃薇樺及未成年子女○
○○負有扶養義務，依強制執行法第115條之1第2 項規定，執行
法院僅得就伊每月領取之薪資扣除稅捐、勞健保費、勞保退休金
自提費及應提撥金額後之餘額1/3 為強制執行，執行法院未依法
扣除上開費用，逕扣押並移轉伊每月薪資債權之1/3 ，於法不合
為由，對系爭處分聲明異議。經雲林地院司法事務官裁定駁回，
再抗告人提出異議，仍經雲林地院裁定駁回，再抗告人對之不服
，提起抗告。
    原法院以：再抗告人主張黃薇樺名下無財產，亦無工作收入
等情，與黃薇樺106年至108年稅務電子閘門財產所得調件明細表
相符，堪認黃薇樺有受再抗告人扶養之權。另依蔡朱素英之全國
財產稅總歸戶財產查詢清單、108 年度綜合所得稅各類所得清單
及108 年稅務電子閘門財產所得調件明細表，其名下固有位於臺
南市楠西區現值129萬5702 元之不動產，但該不動產係供蔡朱素
英自住，當不能以其現值逕認其能依此維持生活。蔡朱素英於10
8年領有存款利息2萬1192元，平均每月僅1766元，顯不足維持其
基本生活，堪認蔡朱素英亦不能維持生活，但蔡朱素英喪偶並育
有二子，是再抗告人對蔡朱素英僅負1/2 之扶養義務。再抗告人
另育有未成年子女○○○，是其每月需負擔本人及上開親屬之扶
養費共5萬2030元。惟再抗告人於108年除有雲科大薪資所得外，
另有茂迪股份有限公司薪資所得18萬4665元、臺灣太陽能模組製
作股份有限公司薪資所得238萬7000元，有108年稅務電子閘門財
產所得調件明細表在卷可稽，其平均每月收入達21萬7838元，足
以負擔其本人及扶養親屬之扶養費。又再抗告人106年至108年之
所得總額依序為101萬501元、331萬5712元、261萬4058元，依其
學識經歷及歷年收入觀之，其於109 年亦應有與上開金額相當之
收入；縱其於109 年之收入未達上開金額，然執行法院僅扣押移
轉再抗告人對雲科大薪資債權5萬4806元之1/3即1萬8268 元，尚
有3萬6538 元未扣押，加上再抗告人前開數年之所得亦足敷支付
其本人及扶養親屬之扶養費、勞健保費、所得稅及其他非生活必
需費用，執行法院以系爭處分扣押移轉每月薪資債權全額1/3 ，
並無不當，因而維持雲林地院所為駁回再抗告人異議之裁定，駁
回其抗告。
    按法院不能依當事人聲明之證據而得心證，為發現真實認為
必要時，得依職權調查證據。惟為賦予當事人應有之程序權保障
，並防止發生突襲性裁判，法院依前項規定為調查時，應令當事
人有陳述意見之機會，此觀民事訴訟法第288 條規定自明。依同
法第495條之1第1項、第463條規定，上開規定於抗告程序準用之
。另依強制執行法第30條之1 規定，此於強制執行程序亦有準用
。查原法院於109年12月14 日收受再抗告人之民事抗告狀後，即
依職權調取再抗告人106年至108年稅務電子閘門財產所得調件明
細表，據以認定系爭處分扣押移轉其對雲科大每月薪資所得 1/3
並無不當，惟上開稅務電子閘門財產所得調件明細表係原法院依
職權調取之資料，乃原法院未令再抗告人有陳述意見之機會，即
據為不利再抗告人之判斷，自有可議。再抗告意旨，執以指摘原
裁定適用法規顯有錯誤，聲明廢棄，非無理由。
    據上論結，本件再抗告為有理由。依強制執行法第30 條之1
，民事訴訟法第495條之1第2項、第477條第1項、第478條第2 項
，裁定如主文。
中    華    民    國   111    年    2     月    17    日
                      最高法院民事第二庭
                          審判長法官  高  孟  焄  
                                法官  彭  昭  芬  
                                法官  蘇  芹  英  
                                法官  徐  福  晋  
                                法官  邱  璿  如  
本件正本證明與原本無異
                                      書  記  官  
中    華    民    國   111    年    2     月    22    日